臺灣新竹地方法院刑事判決　　　　　　　　　　　　　　九十年度易字第七一六號
　　公　訴　人　臺灣新竹地方法院檢察署檢察官
　　被　　　告　丙○○
　　　　　　　　甲○○
　　共　　　同
　　選任辯護人　楊隆源
右列被告等因詐欺等案件，經檢察官提起公訴（九十年度偵字第一二六八、三三七五
號），本院判決如左：
    主  文
丙○○共同連續意圖為自己不法之所有，以詐術使人將本人之物交付，處有期徒刑肆
月，如易科罰金，以佰元折算壹日。
甲○○共同連續意圖為自己不法之所有，以詐術使人將本人之物交付，處有期徒刑
月，如易科罰金，以佰元折算壹日，緩刑貳年。
    事  實
一、丙○○為新竹縣竹東鎮○○路○段五十一號「何醫院」雇用之醫師，甲○○為丙○○之妻，平日兼任「何醫院」之行政人員，負責掛號、送病歷及按月為「何醫
    院」申報中央健康保險局（下稱：健保局）健康保險之醫療費用，均為從事業務
    之人。丙○○於民國八十四年間曾因業務過失致死案件，經最高法院判處有期徒
    刑十月，緩刑三年，於八十八年二月四日確定，於緩刑期間之八十九年一月間起
    至四月間止，與甲○○二人，明知「何醫院」之負責人何智洋（另經檢察官不起
    訴處分確定）就「何醫院」與健保局簽訂有「全民健康保險特約醫事服務機構合
    約」，受託辦理全民健康保險特約醫事服務業務，每月均應依實際對保險對象所
    為之診療及醫事服務內容，向健保局申請醫療費用，其二人竟與所雇用之護士秋
    菊香、黃文鴛、沈麗君（此三人均另經檢察官職權不起訴處分確定）等，基於行
    使業務上登載不實文書之概括犯意聯絡與行為分擔，丙○○與甲○○二人並意圖
    為自己不法之所有，並基於概括之犯意，連續：
（一）利用病患丁○○因嚴重上吐下瀉，於八十九年一月十日至「何醫院」就診（全
      民健康保險卡就醫紀錄為Ａ２），丙○○診療後判定係罹患Ａ型流行性感冒併
      發腸胃炎即建議丁○○須住院治療，丁○○因已先行安排好在翌（十一）日上
      午即將搭機至大陸地區北京市觀光，預計於同年月十五日晚上十一時許返回臺
      灣地區，丁○○遂在病房打完點滴後即離開返家。丙○○與甲○○二人明知丁○○僅在「何醫院」住院一日，丙○○卻在其職務上製作之「竹東何綜合醫院
      治療紀錄」及「竹東何醫院住院病歷」上，記載丁○○自同年一月十一日至十
      四日之診療紀錄，並將其製作完成之上開丁○○診療紀錄交由「何醫院」內之
      護士秋菊香、黃文鴛二人，要求其等依其所為之診療紀錄，製作內容不實之「
      竹東何醫院護理紀錄」及「何醫院體溫表」等資料，再由甲○○依據上開不實
      之醫事服務紀錄，於向健保局申報醫療費用時，虛報：(1)住院診察費四日計新
      台幣（下同）八百二十八元、(2)住院病房費三日計二千零一元、(3)藥費四日計
      六百四十五元、(4)藥事服務費四日計一百零四元、(5)注射技術費四日計三百元
      及(5)放射線診療費一次計二百元（起訴書漏載此項費用名目），共計虛報四千
      零七十八元，以此方法使健保局陷於錯誤，因此給付「何醫院」四千零七十八
      元之上開虛報費用，足以生損害於健保局對於醫療管理之正確性。
（二）
  １．其等明知健保局之保險對象於就診時應持用自己的全民健康保險卡（下稱：健
      保卡），且徐秋蓮（女、六十八年十月二十九日生、身分證統一編號：Ｚ00
      0000000號）本人從未曾至「何醫院」就診過，竟僅因徐秋蓮之姐乙○○之央求，即讓乙○○於同年二月二十九日至三月四日（健保卡就醫紀錄為Ａ
      ２）、同年三月六日（健保卡就醫紀錄為Ａ３）、二十一日（健保卡就醫紀錄
      為Ａ４）、二十二日（健保卡就醫紀錄為Ａ５）、二十四至二十九日（健保卡
      就醫紀錄為Ａ６）、三十一日（健保卡就醫紀錄為Ｂ１）、與同年四月一日（
      健保卡就醫紀錄為Ｂ２）、十二日（健保卡就醫紀錄為Ｂ３）等時間，持徐秋
      蓮之健保卡前往就診，由丙○○為其診療後，即將乙○○之診斷紀錄記載於徐
      秋蓮之「竹東何綜合醫院治療紀錄」上，甲○○則將「何醫院」之健保戳章蓋
      於徐秋蓮之健保卡Ａ２至Ｂ３之就醫紀錄欄中，足以生損害於徐秋蓮及健保局
      對於醫療管理之正確性（因丙○○確實有為乙○○施以診療，故此部分所申報
      之門診費用共二千三百三十三元部分並非虛偽）。
  ２．又乙○○持其妹徐秋蓮之健保卡就診之上開日期中，除同年二月二十九日（健
      保卡就醫紀錄為Ａ２）確實有在「何醫院」住院一日外，其餘日期均僅在上午
      九時至十一時間打完點滴後即返家休息，並未辦理住院，丙○○卻仍將其所為
      之上開診療紀錄及另製作內容不實之「竹東何醫院住院病歷」等交由秋菊香、
      黃文鴛及沈麗君等三位護士，要求其等依據診療紀錄及住院病歷再製作內容不
      實之「竹東何醫院護理紀錄」及「何醫院體溫表」等資料，再由甲○○依據上
      開不實之醫事服務紀錄，於向健保局申報醫療費用時，虛報：(1)八十九年三月
      一日至同年月四日出院間（同年二月二十九日當天之所有住院費用應予扣除）
      之住院診察費計八百二十八元（申報一千零三十五元）、住院病房費計二
      千零一元（申報二千六百六十八元）、藥費計八百九十一元、藥事服務費
      計一百零四元（申報一百三十元）、注射技術費計三百元（申報三百七十五
      元）、特殊材料費計七十七元，此部分計虛報四千二百零一元；(2)八十九年
      三月二十四日至二十九日間之所有住院費用計五千七百六十六元。而以此方法
      使健保局陷於錯誤，就此部分因此給付「何醫院」共計九千九百六十七元之上
      開虛報費用（起訴書因未扣除八十九年二月二十九日之實際住院費用，誤載為
      一萬零九百十九元），足以生損害於健保局對於醫療管理之正確性。
（三）復利用乙○○因本身腦瘤引起之頭痛，於八十九年一月二十五至三十日（健保
      卡就醫紀錄為Ｄ１）、二月十五日至二十一日（健保卡就醫紀錄為Ｅ１）、三
      月十三日至十九日（健保卡就醫紀錄為Ｅ６）等日期之上午，僅至「何醫院」
      就診並打點滴治療，並未在該院辦理住院，然丙○○卻製作內容不實之「竹東
      何綜合醫院治療紀錄」、「竹東何醫院住院病歷」、「竹東何醫院放射科申請
      檢查報告表」等診療紀錄，再將乙○○之上開不實診療紀錄交由護士秋菊香、
      黃文鴛及沈麗君三人，要求其等依據不實之診療紀錄再製作內容不實之「竹東
      何醫院護理紀錄」及「何醫院體溫表」等資料，再由甲○○依據上開不實之醫
      事服務紀錄，於向健保局申報醫療費用時，虛報：(1)住院診察費二十日計四千
      一百四十元、(2)住院病房費十七日計一萬一千三百三十九元、(3)檢查費三項計
      一千一百七十元、(4)放射線診療費三項計六百元，而以此方法使健保局陷於錯
      誤，就此部分因此給付「何醫院」共計一百七千二百四十九元之上開虛報費用
      ，足以生損害於健保局對於醫療管理之正確性。
    丙○○與甲○○二人共以此方法詐得三萬一千二百九十四元。
二、案經中央健康保險局移送臺灣新竹地方法院檢察署檢察官偵查起訴。
    理  由
一、訊據被告丙○○、甲○○二人，對於在右揭時、地多次偽造不實之就醫紀錄等資
    料後，再由被告甲○○向健保局申請上開虛列之醫療費用，並均已領得上開費用
    之事實，業已於本院審理時坦承不諱，核與證人丁○○、乙○○、徐秋蓮等三人
    於健保局進行業務訪查時及證人丁○○、乙○○二人在本院調查時，證人即健保
    費用審核醫師劉炎明、健保局北區分局醫務管理組查核課課員郭鴻源、「何醫院
    」護理長陳瑞菊等人於偵查中各自證述之情節相符，並經共犯即「何醫院」護士
    黃文鴛、沈麗君、秋菊香三人供承在卷，復有醫療機構開業執照、合約書、中央
    健康保險局業務訪查丁○○、乙○○、徐秋蓮等三人之訪問紀錄、保險對象住院
    急性病床七日以下費用清單、住院醫療費用清單、中央健康保險局保險對象門診
    就醫紀錄明細表、內政部警政署入出境管理局八十九年五月二日（八九）境信栩
    字第二六二九八號函附之丁○○出入境紀錄、五崧捷運股份有限公司員工丁○○
    打卡表、竹東何醫院住院病歷、何醫院體溫表、竹東何綜合醫院治療紀錄、竹東
    何醫院護理紀錄、竹東何醫院放射科申請檢查報告表、台灣積體電路製造股份有
    限公司員工徐秋蓮個人年度工作日程表與員工請假申請單、何醫院放射線登記本
    、中央健康保險局北區分局巡迴訪查特約醫院診所報告表、住院病人登記本中央
    健康保險局北區分局八十九年十二月二十二日健保桃醫字第八九Ｏ七Ｏ三七八號
    函、中央健康保險局九十一年三月二十日健保稽字第Ｚ○○○○○○○○○號函
    等在卷可憑。被告丙○○、甲○○二人確有各自製作業務上不實之文書後，再據
    以行使以向健保局申請醫療費用，並致生損害於健保局對於醫療管理之正確性。
    綜上所述，被告二人之自白與事實相符，本件事證已臻明確，被告二人之犯行洵
    堪認定，應予依法論科。
二、核被告丙○○、甲○○二人所為，均係犯刑法第二百十六條、第二百十五條之行
    使業務登載不實文書罪及同法第三百三十九條第一項之詐欺取財罪。被告二人分
    別偽造上開業務上登載不實之文書後，復持以行使，其等偽造之低度行為為行使
    之高度行為吸收。被告丙○○、甲○○與護士黃文鴛、沈麗君、秋菊香等五人間
    就上開行使業務上登載不實之文書之犯行，被告丙○○、甲○○二人就詐欺取財
    之犯行間，均有犯意之聯絡與行為之分擔，均為共同正犯。被告二人先後多次行
    使業務登載不實文書與詐欺取財之犯行，均時間緊接、手法雷同，所犯均係犯罪
    構成要件相同之罪，顯均係基於概括之犯意反覆為之，應依刑法第五十六條連續
    犯之規定論以一連續行使業務登載不實文書罪與一連續詐欺取財罪，並均依法加
    重其刑。又公訴人起訴法條雖未論及被告甲○○另犯刑法第三百三十九條第一項
    之詐欺取財罪，惟其起訴事實業已敘及，本院自得審究。再者，被告二人所犯上
    開連續行使業務登載不實文書罪與連續詐欺取財罪間，有方法、結果之牽連關係
    ，為刑法第五十五條之牽連犯，應從較重之連續詐欺取財罪處斷。爰審酌被告丙○○身為醫師，其在社會上頗受一般人之尊重，自應對自己有較高之期許，而被
    告甲○○乃醫師（何智洋）之女、醫師（丙○○）之妻，其所受之教育良好，所
    處之經濟環境亦為一般人所稱羨，竟僅因一時失慮，而犯本罪，雖其等所詐得之
    金額不高僅三萬一千二百九十四元，且於健保局追扣時，亦已在期限內之八十九
    年十月二十日全數以郵政劃撥方式繳納（有郵政劃撥儲金存款收據及健保局北區
    分局罰鍰收款明細報表〈已繳銷〉各一份在卷可憑），本院認為對其等之所為仍
    應課予較一般人高之責任，以符社會對其等之期待，惟考量被告二人於本院審理
    時已知所悔悟，犯罪後態度良好等一切情狀，分別依情節量處如主文所示之刑；
    又被告二人行為後，刑法第四十一條業已於九十年一月四日修正為「犯最重本刑
    為五年以下有期徒刑之罪，而受六個月以下有期徒刑或拘役之宣告，因身體、教
    育、職業、家庭之關係或其他正當事由，執行顯有困難者，得以一元以上三元以
    下折算一日，易科罰金。但確因不執行所宣告之刑，難收矯正之效或難以維持法
    秩序者，不在此限。」「併合處罰之數罪，均有前項情形，其應執行之刑逾六月
    者，亦同。」並於同年月十日公布施行，於同年月十二日生效，比較新舊法之規
    定，以變更後之新法對被告有利，依刑法第二條第一項前段之規定，自應適用裁
    判時之新法，併對其二人均諭知易科罰金之折算標準，以資警惕。末查，被告甲○○前未曾受有期徒刑以上刑之宣告，有臺灣新竹地方法院檢察署刑案資料查註
    紀錄表及臺灣高等法院被告全國前案紀錄表各一份在卷足參，其經本次偵、審過
    程之教訓，今後當知警愓，信無再犯之虞，本院認前開對其所宣告之刑，以暫不
  執行為適當，爰併諭知緩刑二年，以勵自新。至於被告丙○○部分，因其係於緩
    刑期間內再犯本件有期徒刑以上之罪，爰不予宣告緩刑。
三、至於公訴人認本件偽造之文書應依法沒收，惟查，本件被告二人及共犯所偽造者
    為「何醫院」之住院病歷、體溫表、治療紀錄、護理紀錄、放射科申請檢查報告
    表等資料，上開文書之內容雖不實在，且為供被告二人及共犯間犯罪所用之物，
    惟並非被告二人或共犯所有，亦非刑法第二百十九條所定義務沒收範圍之列，爰
    不予宣告沒收，併此敘明。
四、據上論斷，應依刑事訴訟法第二百九十九條第一項前段，刑法第二條第一項前段
    、第二十八條、第五十六條、第二百十六條、第二百十五條、第三百三十九條第
    一項、第五十五條、第四十一條第一項前段、第七十四條第一款，罰金罰鍰提高
    標準條例第一條前段、第二條，判決如主文。
本案經檢察官郭棋湧到庭執行職務。
中      華      民      國    九十一    年      五      月      七      日
                                    臺灣新竹地方法院刑事第一庭
                                        法  官  遲中慧
右正本證明與原本無異。
如不服本判決，應於判決送達後十日內向本院提出上訴狀( 應附繕本 )，上訴於
臺灣高等法院。
                                        書記官  龔柏萃
中      華      民      國    九十一    年      五      月      七      日
附錄本案論罪科刑法條全文：
中華民國刑法第二百一十六條
 (行使偽造變造或登載不實之文書罪)
行使第二百十條至第二百十五條之文書者，依偽造、變造文書或登載不實
事項或使登載不實事項之規定處斷。
中華民國刑法第二百一十五條
 (業務上文書登載不實罪)
從事業務之人，明知為不實之事項，而登載於其業務上作成之文書，足以
生損害於公眾或他人者，處三年以下有期徒刑、拘役或五百元以下罰金。
中華民國刑法第三百三十九條第一項
 (普通詐欺罪)
意圖為自己或第三人不法之所有，以詐術使人將本人或第三人之物交付者
，處五年以下有期徒刑、拘役或科或併科一千元以下罰金。
